臺灣士林地方法院刑事判決　　　　　　　 96年度易字第273號
公　訴　人　臺灣士林地方法院檢察署檢察官
被　　　告　戊○○
　　　　　　丙○○
上列被告因傷害案件，經檢察官提起公訴（95年度偵字第14472
號），本院判決如下：
    主  文
戊○○共同傷害人之身體，處罰金新臺幣肆仟元，如易服勞役，
以新台幣壹仟元折算壹日，減為罰金新臺幣貳仟元，如易服勞役
，以新台幣壹仟元折算壹日。
丙○○共同傷害人之身體，處罰金新臺幣貳仟元，如易服勞役，
以新台幣壹仟元折算壹日，減為罰金新臺幣壹仟元，如易服勞役
，以新台幣壹仟元折算壹日。
    事  實
一、戊○○與丙○○為母女關係，戊○○係臺北市大同區公所臨
    時清潔工，平日負責臺北市○○區○○街「蔣渭水紀念公園
    」之打掃工作。戊○○因工作事宜與案外人劉能素有嫌隙，
    其於民國95年10月14日上午6 時40分許在蔣渭水紀念公園打
    掃時偶遇劉能，即手持竹掃把作勢欲毆打劉能，劉能見狀立
    即走避，適有丁○○○（被訴傷害戊○○、丙○○部分為不
    起訴處分）在上開公園內運動，戊○○認為丁○○○有意向
    伊挑釁，竟基於傷害人之身體之犯意，徒手抓扯丁○○○之
    頭髮、臉部及右胸部，當日在公園內協助戊○○打掃之丙○○聽聞後趕至現場，並與戊○○共同基於傷害人之身體之犯
    意聯絡，持竹掃把自丁○○○背後毆擊丁○○○之背部、臀
    部及左大腿等處，致丁○○○受有臉部擦傷11×0.3 公分、
    3 ×0.3 公分、7 ×0.3 公分、前胸擦傷10×0.4 公分、右
    臀部瘀瘢6 ×6 公分、左大腿瘀瘢15×8 公分之傷害。
二、案經丁○○○訴由臺北市政府警察局大同分局報告臺灣士林
    地方法院檢察署檢察官偵查起訴。
    理  由
壹、證據能力部分：
一、按被告以外之人於審判外之言詞或書面陳述，除法律有規定
    者外，不得作為證據，刑事訴訟法第159 條第1 項定有明文
    。本件證人丁○○○、甲○○○、乙○○○於警詢及偵訊時
    之陳述，均屬被告以外之人在審判外所為之言詞陳述，且被
    告不同意以之為證據（見本院96年3 月1 日準備程序第4 頁
    ），又查無法律規定得為證據之情形，依法不得為證據。
二、又按除顯有不可信之情況外，從事業務之人於業務上或通常
    業務過程所須製作之紀錄文書、證明文書得為證據，刑事訴
    訟法第159 條之4 第2 款定有明文。經查卷附之馬偕紀念醫
    院95年10月16日出具之甲種診斷證明書，係醫師就其診斷治
    療病患結果，所出具之證明書，乃從事醫療業務之醫師，據
    其業務上過程所製作之病歷紀錄製作而成之證明文書，又依
    醫師法第17條規定，醫師如無法令規定之理由，不得拒絕診
    斷書之交付。且若出具與事實不符之診斷書，依同法第28條
    之規定，處10萬元以上50萬元以下罰鍰，得併處限制執業範
    圍、停業處分1 個月以上1 年以下或廢止其執業執照；情節
    重大者，並得廢止其醫師證書，是診斷書之真實性極高，依
    照前開說明，得作為證據。
貳、實體認定部分：
一、訊據被告戊○○固坦承有徒手抓告訴人的臉部及頭髮，惟矢
    口否認有何傷害犯行，辯稱是告訴人先衝過來並用手毆打伊
    之左頭部和耳部，伊始反擊而與告訴人發生互毆云云；被告
    丙○○亦矢口否認有何傷害犯行，辯稱當時有人告訴伊被告
    戊○○被打，伊趕至現場的時候，告訴人即打伊的右手，並
    踢伊的腹部和右腳，致伊受傷，伊並沒有打告訴人云云。惟
    查：
(一)被告戊○○、丙○○於上開時地，分別以徒手及掃把柄傷害
    告訴人丁○○○身體之犯行，業據證人即告訴人丁○○○於
    本院審理時證述（見本院卷96年8 月17日審判程序筆錄第3
    至9 頁）明確，並經證人即在場目擊之甲○○○、乙○○○
    到庭證述屬實，證人甲○○○證稱：我看到戊○○拿掃把要
    打劉能，劉能跑開，戊○○就一個人來我們做完運動的地方
    ，她沒有講話，就直接用手朝丁○○○的臉抓下去、再用雙
    手拉丁○○○的頭髮，之後丙○○隨後從告訴人的右邊過來
    拿掃把以掃把柄打丁○○○的腳，我看到他打二下，丁○○○被抓住頭髮，我拉戊○○的手說不要打了，丁○○○沒有
    辦法反擊、被告戊○○拿掃把過來，先作勢要打劉能，後來
    把掃把丟在一旁，過來打丁○○○的時候手沒有拿東西等語
    （見本院卷96年8 月17日審判程序筆錄第9 至12頁），證人
    乙○○○亦證稱：丁○○○在運動，戊○○過來拉住丁○○○的頭髮、抓丁○○○的臉，甲○○○過去拉無法拉開，丙○○看到後就拿掃把柄打丁○○○的左邊腳的部位，我看到
    有打3 下，被告丙○○突然跑過來，沒有人去阻擋，拿掃把
    柄打丁○○○之後就走了，丙○○沒有跌倒等語（見本院卷
    96年8 月17日審判程序筆錄第12至15頁），參以證人甲○○○、乙○○○與告訴人上開證述之情節互核相符，且證人甲○○○、乙○○○與告訴人僅係平日一同在公園運動的朋友
    ，與被告戊○○、丙○○則並不熟識，亦無仇怨糾紛，應無
    自陷偽證之重罰，而故意設詞誣陷被告二人之動機，是其證
    述應堪採信。又告訴人受有如犯罪事實欄所載之傷害情形，
    亦有馬偕紀念醫院於95年10月16日所出具之甲種診斷證明書
    、及告訴人所受傷勢照片3 張附卷可稽（見偵查卷第22至23
    頁），是被告戊○○、丙○○確有於上揭時地傷害告訴人丁○○○之事實，至為明確。
(二)被告戊○○雖辯稱係告訴人先衝過來並用手毆打伊之左頭部
    和耳部，伊基於防衛始反擊進而與告訴人互毆云云。惟按刑
    法第23條前段規定之正當防衛，必須對於現在不法之侵害且
    基於防衛之意思為之，始屬相當。本件案發之起因係被告戊○○突然不發一語即衝過來以手先毆打告訴人，非告訴人先
    動手毆打被告戊○○乙節，業據證人甲○○○、證人乙○○○於本院審理時證述明確（見本院卷96年8 月17日審判程序
    筆錄第9 至15頁），是被告戊○○辯稱係告訴人先衝過來毆
    打伊，伊始反擊云云顯與實情不符。另證人即告訴人丁○○○雖於本院審理時自承案發時有反擊打被告戊○○一巴掌（
    見本院卷96年8 月17日審判程序筆錄第8 頁），證人甲○○○則證稱被告戊○○用手拉告訴人丁○○○頭髮、打丁○○○的時候，丁○○○有說：「你為什麼打我」，然後用手拉
    戊○○的頭髮等語（見本院卷96年8 月17日審判程序筆錄第
    11頁），惟告訴人上開打被告戊○○巴掌及拉頭髮之行為，
    皆係發生於被告戊○○先動手毆打告訴人後，告訴人丁○○○既無先傷害被告戊○○之侵害行為，被告戊○○徒手毆打
    告訴人丁○○○即無正當防衛可言，所辯正當防衛云云，要
    無可採。
(三)復查，依卷附被告戊○○、丙○○所提出台北市立聯合醫院
    （中興院區）甲種診斷證明書2 紙（見本院卷），其應診日
    期均為95年10月16日，距離本件案發日已逾2 日之久，則其
    上所載被告二人所受傷勢是否係發生於本件案發日，已非無
    疑；且被告戊○○於警詢時係指稱被告有用手抓伊頭髮並打
    頭部及左耳、復用腳踢踹伊下體（見偵查卷第7 頁），於偵
    查中及本院審理時改稱被告係用手抓伊頭髮後用拳頭毆擊伊
    太陽穴、耳部，用腳踢踹伊下體及腹部（見偵查卷第30、31
    頁、本院卷96年8 月17日審判程序筆錄第1 頁）；另被告丙○○於警詢指稱告訴人係用腳踢踹伊右腳、並抓傷伊右手肘
    及手背（見偵查卷第11頁）、偵查中則稱告訴人有用腳踢並
    用手拉伊頭髮（見偵查卷第31頁）、嗣於本院審理時復補稱
    告訴人打伊的右手，並踢伊的腹部和右腳（見本院卷96年8
    月17日審判程序筆錄第18頁），是依被告2 人所述，被告戊○○受告訴人所攻擊之身體部位，係分布在頭部、耳部、下
    體、腹部，被告丙○○受告訴人毆打的部分則分布在右腳、
    右手臂、腹部等處，惟上開診斷證明書則係記載被告戊○○
    受有右鎖骨挫傷1 ×0.2 公分、右手背挫傷1 ×0.2 公分、
    1 ×0.1 公分之傷害；被告丙○○受有右手肘挫傷2 ×0.1
    公分、右手背挫傷2 ×1 公分之傷害，與被告二人前開供述
    顯有出入，且上開診斷證明書所載被告2 人傷害面積微小，
    亦允非多次以拳頭毆擊或以腳踢踹所能造成者，再者經檢察
    事務官於偵查中就上開診斷證明書與被告供詞明顯出入之處
    ，質之被告戊○○，其又辯稱：告訴人亦有抓伊手，診斷證
    明書上沒有記載頭部傷害是因為伊沒有驗云云 (見偵查卷第
    31頁)。 然一般人驗傷時係由醫師依其專業技能，記載其肉
    眼所能見到之所有傷勢，並不需傷者特別指示哪個部位需檢
    驗與否，是被告戊○○上開辯解顯與常情不符。且被告二人
    告訴丁○○○傷害一案，業經檢察官於96年1 月18日以95年
    度偵字第14438 號為不起訴處分，有卷附之不起訴處分書在
    卷可參，被告二人猶執前詞以為抗辯，委無可採。
(四)綜上所述，被告二人所辯顯皆係卸責之詞，不足採信。被告
    二人有傷害人身體之犯行，堪以認定，應予依法論科。
二、論罪科刑理由
(一)核被告戊○○、丙○○所為，均係犯刑法第277 條第1 項之
    傷害罪嫌。又查共同實施犯罪行為，在合同意思範圍內，相
    互利用他人行為，以達其犯罪之目的，原不必每一階段均有
    參與，只須分擔犯罪行為之一部，即應對於全部所發生之結
    果共同負責；又共同正犯之意思聯絡，不限於事前有所謀議
    ，於行為當時，基於相互之認識，以共同犯罪之意思參與者
    ，亦無礙於共同正犯之成立。是本件被告丙○○雖係於被告
    戊○○先動手毆打告訴人後始萌生與被告戊○○共同傷害人
    身體之犯意聯絡，並進而持掃把柄毆打告訴人，惟揆諸前開
    說明，被告2 人就上開傷害犯行，仍屬有犯意聯絡及行為分
    擔，應論以共同正犯。爰審酌被告2 人前無犯罪紀錄素行尚
    佳，戊○○因誤認告訴人欲向其挑釁而動手毆打告訴人、被
    告丙○○則係見女兒戊○○與告訴人發生衝突，未及弄清爭
    端緣由，旋即以掃把柄歐打告訴人，致告訴人受有臉部及胸
    前、右臀部、左大腿擦傷、瘀瘢等傷害，惟傷勢尚非甚重，
    被告二人犯後皆否認犯行，態度不佳，另考量被告戊○○為
    低收入戶，有臺北市低收入卡附卷可憑，平日以被告戊○○
    於臺北市大同區公所擔任臨時工之微薄薪水供應一家數口所
    需，被告丙○○亦已屆77歲高齡，且為重度視障之身心障礙
    者，有中華民國身心障礙手冊在卷可稽，及被告2 人身體亦
    受有傷害、品行、智識程度等一切情狀，分別量處如主文所
    示之刑，並諭知易服勞役之折算標準。
(二)又被告二人前揭犯行，犯罪時間均在96年4 月24日以前，所
    犯之上開罪名，復無不得減刑之例外情形，合於中華民國96
    年罪犯減刑條例第2條 第1 項第3 款之規定，應依該條例之
    規定，分別減輕其宣告刑二分之一，以示警懲。
據上論斷，應依刑事訴訟法第299 條第1 項前段、刑法第2 條第1
項前段、第28條、第277 條第1 項、第42條第3 款、刑法施行法
第1條 之1 ，中華民國96年罪犯減刑條例第2 條第1 項第3 款、
第7條，判決如主文。
本案經檢察官吳維雅到庭執行職務
中　　華　　民　　國　　96　　年　　8 　　月　　31　　日
　　　　　　　　　刑事第五庭審判長法  官  楊迺伶
                                  法　官　周群翔
                                  法  官  汪梅芬
以上正本證明與原本無異。
如不服本判決，應於判決送達後10日內，向本院提出上訴狀。
                                  書記官  張馨尹
中　　華　　民　　國　　96　　年　　8 　　月　　31　　日
附錄法條：
中華民國刑法第277條第1項
（普通傷害罪）
傷害人之身體或健康者，處3年以下有期徒刑、拘役或1千元以下
罰金。
